ACORDAO-COMPLETO-2509105

ACÓRDÃO 1913/2022 ATA 12/2022 - SEGUNDA CÂMARA

VISTOS, relatados e discutidos estes autos de ato de concessão de aposentadoria em favor da Sra. Tereza Cristina Silva Fernandes, emitido pelo Supremo Tribunal Federal.
ACORDAM os Ministros do Tribunal de Contas da União, reunidos em Sessão da 2ª Câmara, diante das razões expostas pelo Relator, em:
9.1. considerar ilegal o ato de aposentadoria da Sra. Tereza Cristina Silva Fernandes, negando-lhe o registro correspondente;
9.2. dispensar a devolução dos valores indevidamente recebidos de boa-fé pela interessada, com base no Enunciado 106 da Súmula da Jurisprudência do TCU;
9.3. determinar ao órgão de origem, no prazo de 15 (quinze) dias a contar da ciência desta Deliberação, que:
9.3.1. abstenha-se de realizar pagamentos decorrentes do ato ora impugnado, sujeitando-se a autoridade administrativa omissa à responsabilidade solidária, nos termos do art. 262, caput, do Regimento Interno/TCU;
9.3.2. dê ciência do inteiro teor desta Deliberação à interessada, cientificando-a de que o efeito suspensivo proveniente da interposição de possíveis recursos perante o TCU não a exime da devolução dos valores percebidos indevidamente após a notificação, caso os recursos não sejam providos, encaminhando, no prazo de 30 (trinta) dias, comprovante da referida ciência a este Tribunal; e
9.3.3. emita novo ato de concessão de aposentadoria em favor da Sra. Tereza Cristina Silva Fernandes e promova seu cadastro no sistema e-Pessoal, livre da irregularidade verificada, sendo submetido a este Tribunal, nos termos da IN/TCU 78/2018.

Ato de Aposentadoria da Sra. Tereza Cristina Silva Fernandes, emitido pela Secretaria de Gestão de Pessoas do Supremo Tribunal Federal.

Segunda Câmara

Supremo Tribunal Federal.

3. Interessada: Tereza Cristina Silva Fernandes (XXX.025.381-XX).

13.1. Ministros presentes: Bruno Dantas (Presidente), Augusto Nardes e Antonio Anastasia.
13.2. Ministro-Substituto convocado: Marcos Bemquerer Costa (Relator).

MARCOS BEMQUERER

Cuidam os autos de ato de concessão de aposentadoria emitido pelo Supremo Tribunal Federal, em benefício da Sra. Tereza Cristina Silva Fernandes, ex-servidora ocupante do cargo de técnico judiciário
2.	A Secretaria de Fiscalização de Integridade de Atos e Pagamentos e de Benefícios Sociais - Sefip, ao analisar os fundamentos legais da concessão, bem como as informações prestadas pelo órgão do controle interno, lavrou a instrução constante da peça 5, adiante parcialmente transcrita, com eventuais ajustes de forma:
"9.2 Constatação e análise: 
9.2.1 Houve o registro de pelo menos uma rubrica com Vantagem de caráter pessoal (230 - V.P.N.I.  (DÉCIMOS - LEI 9624/98) (Vantagem de caráter pessoal - Incorporação de quintos/décimos de função) - R$ 4.726,70) .
Justificativa do Gestor de Pessoal: não há. Verificação efetuada no âmbito do TCU.
Análise do Controle Interno:  não há. Verificação efetuada no âmbito do TCU.
Análise da Equipe Técnica: ilegal.
É ilegal a incorporação de quintos/décimos com base na remuneração da função comissionada diferente da efetivamente exercida à época.
No âmbito do Acórdão 4783/2014-TCU-Segunda Câmara (Ministro-Relator Benjamin Zymler) , este Tribunal deixou assente que a incorporação de quintos/décimos deve se dar com base na remuneração da função comissionada exercida, consoante os termos do art. 3 da Lei 8.911/1994.
O Gestor de Pessoal discriminou no ato que 'Os quintos/décimos de FC-4 foram transformados para FC-6 com fundamento nas Decisões Plenárias TCU 624/1997, 901/1997 e 295/1998 e em decisões do Superior Tribunal de Justiça (STJ) , em virtude da Lei 9.607/1998, que reestruturou o Quadro de Pessoal da Secretaria deste Tribunal. As citadas decisões tiveram por base o disposto no inciso I do parágrafo 2º do artigo 10 da Lei 8.911, de 11/7/1994, que estabeleceu: será admitida a conversão dos décimos incorporados, por parcelas equivalentes, quando ocorrer transformação do cargo ou função que tenha originado a incorporação.'.
Nesse caso, o Gestor de Pessoal efetivou a incorporação de 10/10 da função de Chefe de Seção FC-6 em vez da função de Supervisor - FC-5 que foi aquela que a servidora efetivamente exerceu à época, o que não está de acordo com o caput do art. 3º da Lei 8.911/1994.
Vale esclarecer que a posterior alteração/transformação da função exercida pelo servidor (a) não tem o condão de modificar o valor da função já incorporada, tendo em vista a natureza jurídica da vantagem, que tem por objetivo conferir estabilidade financeira aos ocupantes de cargos em comissão e funções comissionadas, e a inexistência de amparo legal nesse sentido.
Admite-se a incorporação de quintos/décimos com base na remuneração da função comissionada transformada, desde que essa transformação seja por intermédio de lei.
No caso concreto, a Lei 9.607/1998 apenas extingue a função de Supervisor, não restando comprovado a transformação em Chefe de Seção no Anexo II da citada lei.
Vale esclarecer que a decisões deste Tribunal citadas pelo Gestor de Pessoal não refletem o entendimento atual desta Corte de Contas, conforme detalhado no anexo desta instrução.
Por fim, sobre o disposto no inciso I do parágrafo 2º do artigo 10 da Lei 8.911, de 11/7/1994, citado pelo Gestor de Pessoal, entende-se que ele é destinado para situações específicas em que o servidor foi cedido para exercer função em outro órgão público, conforme consta no caput do artigo, o que não é o caso concreto.
9.3 O quadro resumo de ocorrências e, quando for o caso, o detalhamento da norma legal e da jurisprudência para a inconsistência acima elencada encontram-se no anexo II desta instrução. 
9.4	Encaminhamento do ato: 
9.4.1 Considerar ILEGAL e recusar registro do ato de Aposentadoria de TEREZA CRISTINA SILVA FERNANDES do quadro de pessoal do Supremo Tribunal Federal, com base nos arts. 71, inciso III, da Constituição Federal, 1º, inciso V, e 39, inciso II, da Lei 8.443/1992 e 260, § 1º, do Regimento Interno;
9.4.2 Com fulcro no art. 262, caput, do Regimento Interno deste Tribunal, determinar ao Supremo Tribunal Federal que: 
a. dê ciência, no prazo de quinze dias, contados da notificação, do inteiro teor desta deliberação à interessada, alertando-a de que o efeito suspensivo proveniente da interposição de eventuais recursos junto ao TCU não a exime da devolução dos valores percebidos indevidamente, caso o recurso não seja provido;
b. promova a exclusão, no prazo 15 (quinze) dias, contados a partir da ciência desta deliberação, sujeitando-se a autoridade administrativa omissa à responsabilidade solidária, da rubrica apontada em face de manifesta ilegalidade, uma vez que o seu pagamento não encontra respaldo na jurisprudência deste Tribunal;
c. emita novo ato, livre da irregularidade ora apontada, em substituição ao ato de Aposentadoria de TEREZA CRISTINA SILVA FERNANDES, submetendo-o à nova apreciação por este Tribunal, na forma do artigo 260, caput, também do Regimento;
d. no prazo de trinta dias, contados da ciência da decisão, envie a este Tribunal documentos comprobatórios de que a interessada cujo ato foi impugnado está ciente do julgamento deste Tribunal;
e. dispense a devolução dos valores indevidamente recebidos de boa-fé até a data da ciência do Supremo Tribunal Federal, do acórdão que vier a ser proferido, com base no Enunciado 106 da Súmula da Jurisprudência do TCU."
3.	Diante do exposto, a Unidade Técnica, em pareceres uniformes (peças 5 e 6) , com a anuência do Procurador Sérgio Ricardo Costa Caribé (peça 7) , propõe considerar ilegal e negar registro ao ato de aposentadoria da Sra. Tereza Cristina Silva Fernandes, dispensando-a da devolução dos valores percebidos indevidamente e expedindo-se determinações ao órgão de origem. 
É o Relatório.

não há

Procurador Sergio Ricardo Costa Caribé.

PESSOAL. APOSENTADORIA. INCORPORAÇÃO DE PARCELA DE "QUINTOS/DÉCIMOS" EM VALOR DE FUNÇÃO COMISSIONADA DIFERENTE DAQUELA QUE FOI EFETIVAMENTE EXERCIDA. ILEGALIDADE E NEGATIVA DE REGISTRO. DETERMINAÇÕES AO ÓRGÃO DE ORIGEM.

APOSENTADORIA (APOS)

Secretaria de Fiscalização de Integridade de Atos e Pagamentos de Pessoal e de Benefícios Sociais (Sefip).

Em exame o ato de aposentadoria da Sra. Tereza Cristina Silva Fernandes, emitido pela Secretaria de Gestão de Pessoas do Supremo Tribunal Federal.
2.	Conforme análise empreendida pela Secretaria de Fiscalização de Integridade de Atos e Pagamentos de Pessoal e de Benefícios Sociais - Sefip, o ato em apreço contempla a incorporação de 10/10 de "FC-06 - Chefe de Seção", decorrente da transformação da função "FC-04 - Supervisor", essa a efetivamente exercida pela interessada, no período de 22/10/1992 a 08/04/1998, em Chefe de Seção (FC- 6) , sob a seguinte justificativa: "Os quintos/décimos de FC-4 foram transformados para FC-6 com fundamento nas Decisões Plenárias TCU 624/1997, 901/1997 e 295/1998 e em decisões do Superior Tribunal de Justiça (STJ) , em virtude da Lei 9.607/1998, que reestruturou o Quadro de Pessoal da Secretaria deste Tribunal".
3.	Contudo, conforme pontuou a Unidade especializada, a incorporação de "quintos/décimos" deve-se dar com base na remuneração da função comissionada efetivamente exercida, de modo que a posterior alteração dessa função não tem o condão de modificar o valor daquela função já incorporada. 
4.	Precisamente nesse sentido é a jurisprudência do TCU, a exemplo dos Acórdãos 4783/2014, relator Ministro Benjamin Zymler; 1382/2021, relator Ministro Jorge Oliveira; 1336/2022 e 1166/2022, relator Ministro-Substituto Augusto Sherman, todos da 1ª Câmara; e 2535/2017 e 3591/2017, relator Ministro Aroldo Cedraz, da 2ª Câmara, dentre tantos outros.
5.	Nesse contexto, a ex-servidora não pode carrear para a inatividade a mencionada parcela de 10/10 da vantagem de "quintos/décimos" de função comissionada de "FC 06 - Chefe de Seção", uma vez que efetivamente não a exerceu na atividade.
6.	Dentro desse quadro, o ato de aposentadoria constante da peça 3 não poderá prosperar nos moldes em que concedido, sem prejuízo de que novo ato seja encaminhado ao Tribunal para oportuna deliberação.
7.	De todo modo, alinhando-me à jurisprudência desta Corte, é pertinente a dispensa da devolução das importâncias indevidamente recebidas de boa-fé pela interessada, nos termos do Enunciado 106 da Súmula de Jurisprudência deste Tribunal.
8.	Ressalto, por fim, que o ato de aposentadoria constante destes autos foi disponibilizado ao TCU há menos de 5 (cinco) anos, não lhe sendo aplicável, assim, a nova orientação do STF consubstanciada no RE 636.553/RS.
	Ante o exposto, voto por que seja adotada a deliberação que ora submeto a este Colegiado.
TCU, Sala das Sessões, em 26 de abril de 2022.
MARCOS BEMQUERER COSTA
Relator